【裁判字號】    98,訴,3196
【裁判日期】    981119
【裁判案由】    違反台灣地區與大陸地區人民關係條例等
【裁判全文】
臺灣臺中地方法院刑事判決              98年度訴字第3196號
公  訴  人  臺灣臺中地方法院檢察署檢察官
被      告  乙○○
                      號
                    （現於內政部入出國及移民署收容事務大
上列被告因偽造文書案件，經檢察官提起公訴（98年度偵字第14
831 號），本院判決如下：
    主    文
乙○○共同連續行使明知為不實之事項，而使公務員登載於職務
上所掌之公文書，足以生損害於公眾，處有期徒刑陸月，如易科
罰金，以銀元佰元即新臺幣玖佰元折算壹日；減為有期徒刑
月，如易科罰金，以銀元佰元即新臺幣玖佰元折算壹日。緩刑
貳年。
    事    實
一、大陸地區男子乙○○於民國91年間，經由仲介集團中真實姓
    名年籍不詳綽號「阿月」（下稱「阿月」）之大陸地區成年
    女子之介紹提議，由其與臺灣地區女子甲○○假結婚方式，
    使其得以進入臺灣打工，乙○○隨即允諾，並以新臺幣（下
    同）20多萬元之代價接受「阿月」之安排。臺灣地區女子甲
    ○○（原名陳美珍）則係以不詳代價與該仲介集團真實姓名
    年籍不詳之成年成員，共同基於使大陸地區男子乙○○非法
    入境臺灣地區之概括犯意聯絡，由甲○○與乙○○辦理假結
    婚，使乙○○得以配偶身分來臺探親名義進入臺灣地區，而
    為下列行為：
  (一)甲○○與乙○○均明知彼此間並無結婚之合意，甲○○仍於
    91年6 月29日搭機前往大陸地區，並與乙○○在大陸地區福
    建省福州市公證處辦理公證結婚登記，而於91年7 月19日取
    得大陸地區福建省福州市公證處核發之結婚證明書後，甲○
    ○復於91年8月1日至臺中縣警察局豐原分局填寫願意擔保乙
    ○○入境臺灣地區之大陸地區人民進入臺灣地區保證書，向
    員警辦理對保手續，再於91年8月7日將上開公證書送財團法
    人海峽交流基金會（下稱海基會）辦理認證取得證明。甲○
    ○與乙○○、仲介集團成員基於使公務員登載不實事項於職
    務上所掌公文書及行使該文書之共同犯意聯絡，由甲○○持
    前開公證結婚證明書及海基會所出具之核對前開公證書與福
    建省公證員協會寄交之公證書副本相符證明（下稱海基會證
    明）等資料，於91年8月8日前往該管臺中縣潭子鄉戶政事務
    所填載結婚登記申請書，辦理與乙○○之結婚登記，使該管
    戶政事務所不知情之公務員憑以輸入電腦登載上開虛偽不實
    之結婚、配偶資料於職務上所掌管之戶籍登記資料之電子資
    訊檔案紀錄內為不實之結婚登記，並核發載有不實結婚、配
    偶資料之戶籍謄本予乙○○。嗣再由甲○○將大陸地區人民
    進入臺灣地區保證書、公證結婚證明書與海基會證明及載有
    不實結婚、配偶資料之戶籍謄本等文件，委託不知情之友人
    張凱翔於91年8 月14日攜上開文件連同大陸地區人民進入臺
    灣地區旅行證申請書至內政部警政署入出境管理局（下稱境
    管局），交付該管承辦公務員實質審核而行使之，致使境管
    局許可乙○○進入臺灣地區，並製發中華民國臺灣地區旅行
    證予乙○○，足以生損害於戶政及警政等機關掌理戶政業務
    及入出境管制作業之正確性，乙○○於91年9 月30日入境臺
    灣地區後，並未與甲○○居住，而在臺灣地區非法打工，並
    於92年4月30日離境。
  (二)甲○○及該仲介集團之真實姓名年籍不詳成年成員為達使乙
    ○○再度非法入境臺灣之目的，續由甲○○於92年9 月13日
    至臺中縣警察局豐原分局填寫願意擔保乙○○入境臺灣地區
    之大陸地區人民進入臺灣地區保證書，向員警辦理對保手續
    ，再委託不知情之中央旅行社代辦人員傅妍榛於92年9月18
    日持大陸地區人民進入臺灣地區旅行證申請書至境管局，交
    付該管承辦公務員實質審核而行使之，致使境管局許可乙○
    ○進入臺灣地區，並於92年9 月22日製發中華民國臺灣地區
    旅行證予乙○○，足以生損害於入出境管制作業之正確性，
    乙○○於92年10月22日再度持上開旅行證進入臺灣地區，仍
    未與甲○○居住，嗣於98年4 月15日乙○○因逾期居留為警
    查獲後，循線始悉上情。
二、案經內政部入出國及移民署專勤事務第一大隊臺北縣專勤隊
    報告臺灣臺中地方法院檢察署檢察官偵查起訴。
    理    由
一、按被告以外之人於審判外之言詞或書面陳述，除法律有規定
    者外，不得作為證據，刑事訴訟法第159條第1項定有明文，
    此乃傳聞證據之排除法則。又傳聞法則之重要理論依據，在
    於傳聞證據未經當事人之反對詰問予以核實，乃予排斥，惟
    若當事人已放棄對原供述人之反對詰問權，於法院審判時表
    明同意該等傳聞證據可作為證據，基於證據資料愈豐富，愈
    有助於真實發現之理念，並貫徹刑事訴訟法修法加重當事人
    進行主義之精神，確認當事人對於證據能力有處分權之制度
    ，傳聞證據經當事人同意作為證據，法院認為適當者，亦得
    為證據。另當事人於調查證據時，對於傳聞證據表示「沒有
    意見」、「對於證據調查無意見」，而未於言詞辯論終結前
    聲明異議，應視為已有將該等傳聞證據採為證據之同意，此
    刑事訴訟法第159條之5定有明文。查本案所引之下列證據，
    均據被告乙○○對證據能力表示「沒有意見」，亦未於本案
    言詞辯論終結前聲明異議，則本院審酌該等證據並無違法取
    證或證明力顯然過低之情事，均得採為證據。
二、上揭犯罪事實，業據被告乙○○於警詢時、偵查中及本院審
    理時均坦承不諱，復有被告乙○○及同案被告甲○○之旅客
    入出境紀錄查詢資料、大陸地區人民資訊管理系統基本資料
    查詢、結婚登記申請書、戶籍謄本、大陸地區福建省福州市
    公證處（2002）榕公證內民字第5769號結婚證明書、財團法
    人海峽交流基金會證明、中華民國臺灣地區旅行證出境延期
    申請書、中華民國臺灣地區旅行證影本各1 份及大陸地區人
    民進入臺灣地區旅行證申請書、委託書、大陸地區人民進入
    臺灣地區保證書各2 份等件附卷可稽，足認被告任意性自白
    與事實相符，本案事證明確，被告犯行堪予認定，應依法論
    科。
三、本件被告乙○○行為後，刑法業於94年2月2日修正公布，於
    95年7月1日施行，而行為後法律有變更者，適用行為時之法
    律，但行為後之法律有利於行為人者，適用最有利於行為人
    之法律，現行刑法第2條第1項訂有明文，此條規定乃與刑法
    第1 條罪刑法定主義契合，而貫徹法律禁止溯及既往原則，
    係規範行為後法律變更所生新舊法律比較適用之準據法，是
    刑法第2條本身雖經修正，但刑法第2條既屬適用法律之準據
    法，本身尚無比較新舊法之問題，應一律適用裁判時之現行
    刑法第2 條規定以決定適用之刑罰法律，先予敘明。又本次
    刑法修正之比較新舊法，應就罪刑有關之共犯、未遂犯、想
    像競合犯、牽連犯、連續犯、結合犯，以及累犯加重、自首
    減輕暨其他法定加減原因（如身分加減）與加減例等一切情
    形，綜其全部罪刑之結果而為比較，最高法院95年5 月23日
    95年度第8次刑庭會議決議可資參照。經查：
  (一)刑法第214 條定有罰金刑，依95年6月14日增訂公布自同年7
    月1 日起施行之刑法施行法增訂第1條之1規定：「（第1項）
    中華民國94年1月7日刑法修正施行後，刑法分則編所定罰金
    之貨幣單位為新臺幣。（第2項）94年1 月7日刑法修正時，
    刑法分則編未修正之條文定有罰金者，自94年1月7日刑法修
    正施行後，就其所定數額提高為30倍。但72年6 月26日至94
    年1月7日新增或修正之條文，就其所定數額提高為3 倍」及
    刑法第33條第5 款修正為：「主刑之種類如下：五、罰金：
    新臺幣1,000 元以上，以百元計算之」等規定觀之，依修正
    前後之法律，所定罰金刑之最高度額雖屬相同，然依被告行
    為時即修正前刑法第33條第5款規定之罰金最低額銀元1元，
    並提高10倍計算，前開罰金刑之最低額為銀元10元，即新臺
    幣30元，較之修正後之新臺幣1,000 元為低。自應以被告行
    為時即修正前關於科處罰金刑之法律較有利於被告。至於法
    定刑為罰金之提高標準部分，因前揭修正後刑法施行法第1
    條之1 規定，中華民國94年1月7日刑法修正施行後，刑法分
    則編所定罰金之貨幣單位為新臺幣；而94年1月7日刑法修正
    時，刑法分則編未修正之條文定有罰金者，自94年1月7日刑
    法修正施行後，就其所定數額提高為30倍。立法理由謂因應
    刑法增修條文施行後，刑法第33條第5 款規定，罰金貨幣單
    位已改為新臺幣，是以同法各罪所定罰金貨幣單位，自應配
    合上開規定修正；且因不再適用現行法規所定貨幣單位折算
    新臺幣條例，為使罰金數額趨於一致，避免衍生新舊法比較
    適用問題，以緩和實務適用法律之衝擊，於不變動罰金數額
    之前提下，而為制定。可見刑法施行法第1條之1係為取代罰
    金罰鍰提高標準條例第1 條及現行法規所定貨幣單位折算新
    臺幣條例第2條而制定，而本次刑法修正時，該法第339條第
    1 項並未修正，依上開規定，就罰金刑部分之貨幣單位改為
    新臺幣，並就其所定罰金數額提高為30倍，惟實際上其構成
    要件及法定刑並未變更，自無新舊法比較適用問題，爰不贅
    予比較，並應逕行適用裁判時之法律即刑法施行法第1條之1
    之規定，附此敘明。
  (二)關於刑法第28條共同正犯之規定，修正後刑法第28條關於成
    立共同正犯之標準，將原來共同正犯之共同「實施」犯罪，
    改為共同「實行」犯罪，剔除完全未參與犯罪相關行為之「
    實行」的「陰謀共同正犯」及「預備共同正犯」，修正後之
    共同正犯之可罰性要件之範圍業已限縮，乃屬行為可罰性要
    件之變更，自應比較新舊法，本件被告乙○○所為，核符合
    刑法28條共同正犯修正前後之規定，其重輕並無任何不同，
    故經比較新舊法結果，應依刑法第2條第1項前段規定，適用
    行為時即修正前刑法第28條之規定。
  (三)關於刑法第56條連續犯之規定，業經修正後刑法刪除連續犯
    之規定，此刪除雖非屬犯罪構成要件之變更，但顯已影響行
    為人刑罰之法律效果，自屬法律有變更，而依修正後刑法既
    已刪除連續犯之規定，則被告所犯上述數行為依數罪併罰之
    規定分論併罰，則依刑法第2條第1項規定之「從舊從輕」原
    則，比較新舊法結果，以修正前刑法較有利於行為人，故依
    刑法第2條第1項前段規定，自應適用行為時之法律即修正前
    刑法第56條關於連續犯之規定論處。
  (四)綜上所述，經本院綜合比較結果，修正後刑法之規定並非較
    有利於被告，參酌修正後刑法第2條第1項前段、但書規定之
    「從舊從輕」原則，本案應適用修正前刑法規定為法條適用
    之依據。
四、核被告乙○○所為，係犯刑法第216條、第214條之行使使公
    務員登載不實文書罪。且其使公務員登載不實事項之低度行
    為，應為行使之高度行為所吸收，不另論罪。又被告乙○○
    、同案被告甲○○與「阿月」及其他真實姓名年籍不詳辦理
    仲介大陸男子假結婚入境之仲介集團成年成員間就行使使公
    員登載不實之犯行，具有犯意聯絡及行為分擔，為共同正犯
    。再被告乙○○與同案被告甲○○如事實欄所載之前後2 次
    行使使公務員登載不實公文書之犯行，均時間緊密，犯罪構
    成要件相同，顯係基於概括犯意為之，為連續犯，依修正前
    刑法第56條規定，以一罪論，並加重其刑。爰審酌被告乙○
    ○係因在大陸地區負債、急需用錢，始非法進入臺灣地區打
    工賺錢，及其犯後於偵審中均一致坦承犯行，態度尚佳，並
    兼衡其犯罪目的、手段、智識程度、生活情況等一切情狀，
    量處如主文所示之刑，而關於易科罰金之折算標準部分，依
    修正前刑法第41條第1項規定「犯最重本刑為5年以下有期徒
    刑以下之刑之罪，而受6 個月以下有期徒刑或拘役之宣告，
    因身體、教育、職業、家庭之關係或其他正當事由，執行顯
    有困難者，得以1元以上3 元以下折算1日，易科罰金。但確
    因不執行所宣告之刑，難收矯正之效，或難以維持法秩序者
    ，不在此限。」，而95年7月1日新法施行前之易科罰金折算
    標準，修正前罰金罰鍰提高標準條例第2 條（現已刪除）規
    定，就其原定數額提高為1百倍折算1日，則當時之易科罰金
    折算標準，最高以銀元300元折算1日，經折算為新臺幣幣值
    後，為以新臺幣900 元折算為1日。而修正後刑法第41條第1
    項規定「犯最重本刑為5 年以下有期徒刑以下之刑之罪，而
    受6個月以下有期徒刑或拘役之宣告者，得以新臺幣1,000元
    、2,000元或3,000元折算1 日，易科罰金。但確因不執行所
    宣告之刑，難收矯正之效，或難以維持法秩序者，不在此限
    。」，是經比較修正前後之易科罰金折算標準，以修正前之
    規定較有利於被告，故依修正前刑法第41條第1 項前段規定
    諭知易科罰金之折算標準。又中華民國九十六年罪犯減刑條
    例業經立法院制定，並業經總統於96年7月4日公布，自96年
    7 月16日起生效，茲因被告乙○○為上開犯行之犯罪時間均
    係在96年4 月24日以前，合於減刑條件，應依中華民國九十
    六年罪犯減刑條例第2條第1項第3款、第7條、第9 條之規定
    ，減刑如主文所示之減得之刑，並依修正前刑法第41條第1
    項前段規定諭知易科罰金之折算標準，以資懲儆。
五、末查被告乙○○前未曾受有期徒刑以上刑之宣告，有臺灣高
    等法院被告前案紀錄表在卷可稽，其經此偵審程序及罪刑宣
    告之教訓後，應知所警惕，信無再犯之虞，本院因認其所宣
    告之刑以暫不執行為適當，併諭知緩刑2 年，以勵自新。至
    被告乙○○行為後，刑法第74條緩刑之規定，固亦經修正施
    行，然犯罪在新法施行前，於新法施行後，緩刑之宣告，應
    逕行依新法第74條之規定為據，而無新舊法比較之問題（最
    高法院95年度第8 次刑事庭會議決議七意旨可供參照）。
六、至公訴意旨認被告乙○○與同案被告甲○○共同基於行使使
    公務員登載不實公文書之犯意聯絡，於91年8月1日由同案被
    告甲○○至臺中縣警察局豐原分局頭家派出所取具「大陸地
    區人民進入臺灣地區保證書」，交付予該派出所承辦之警察
    ，致使該不知情、不具實質審查權之該管公務員於職務上所
    掌管之上開保證書簽註意見欄，登載甲○○、乙○○2人係
    夫妻關係之不實事項，並據以核發該保證書予甲○○，足生
    損害於警察機關對於管理擔保大陸地區人民進入臺灣地區後
    相關保證責任之正確性，因而認為被告乙○○、同案被告甲
    ○○就上開部分共同涉犯行使始公務員登載不實公文書罪嫌
    云云。惟按刑法第214 條所謂使公務員登載不實事項於公文
    書罪，須一經他人之聲明或申報，公務員即有登載之義務，
    而屬不實之事項者，始足構成，若其所謂聲明或申報，公務
    員尚須為實質之審查，以判斷其真實與否，始得為一定之記
    載者，即非本罪所稱之使公務員登載不實，最高法院73年台
    上字第1710號判例可資參照。而依大陸地區人民進入臺灣地
    區許可辦法第17條第3 項規定保證人之保證書應送保證人戶
    籍地警察機關（構）辦理對保手續，其規範意旨在使對轄區
    人民較為瞭解之警察機關實質查核保證人是否有能力履行保
    證責任，經實際查核保證人是否確實居住於對保機關之轄區
    、有無能力履行保證責任即是確實有婚姻關係等事實，簽註
    意見後，始完成對保手續，並非一經保證人之聲明或申報即
    有登載義務，揆之前揭最高法院判例意旨，自不構成使公務
    員登載不實罪，故公訴人認被告乙○○、同案被告甲○○就
    上開部分共同涉犯連續行使始公務員登載不實公文書罪嫌云
    云，容有疑義，且查無其他積極證據足資認定渠等涉犯此等
    犯行，應為有利於被告之認定，原應諭知無罪，惟公訴人認
    被告乙○○就此部分與上開論罪科刑部分有連續犯之裁判上
    一罪關係，本院自應不另為無罪之諭知，附此敘明。
據上論斷，應依刑事訴訟法第299條第1項前段，刑法第2條第1項
前段、刑法第11條前段、修正前刑法第28條、第56條、第41條第
1 項前段，刑法第216條、第214條、第74條第1項第1款，刑法施
行法第1條之1第1項、第2項前段，修正前罰金罰鍰提高標準條例
第2 條，中華民國九十六年罪犯減刑條例第2條第1項第3款、第7
條、第9條，判決如主文。
本案經檢察官丙○○到庭執行職務。
中    華    民    國    98    年    11    月    19    日
                  刑事第四庭  審判長法  官  鄭永玉
                                    法  官  張恩賜
                                    法  官  潘曉玫
以上正本證明與原本無異。
如不服本判決應於收受送達後10日內向本院提出上訴書狀，並應
敘述具體理由；其未敘述上訴理由者，應於上訴期間屆滿後20日
內向本院補提理由書（均須按他造當事人之人數附繕本）「切勿
逕送上級法院」。
告訴人或被害人對於判決如有不服具備理由請求檢察官上訴者，
其上訴期間之計算係以檢察官收受判決正本之日期為準。
                                    書記官  張齡方
中    華    民    國    98    年    11    月    19    日
附錄本案論罪科刑法條全文：
刑法第214條
明知為不實之事項，而使公務員登載於職務上所掌之公文書，足
以生損害於公眾或他人者，處三年以下有期徒刑、拘役或五百元
以下罰金。
刑法第216條
行使第二百十條至第二百十五條之文書者，依偽造、變造文書或
登載不實事項或使登載不實事項之規定處斷。


司法院資訊處製作；財團法人民間司法改革基金會備份。
